---
title: 'FIRE : La pollution sonore sur les chiroptères.'
author: "Groupe FIRE CHIROPTERE"
date: "2024-12-16"
output: pdf_document
editor_options: 
  chunk_output_type: console
---

## Problématique : Est-ce que de grandes nuisances sonores entraînent des grandes perturbations sur le cycle de vie des chiroptères ? Comment leur activité est impacté pendant et après des nuits bruyantes? 

## Données collecté 
```{r données}
setwd("C:/Users/edoua/OneDrive/Documents/Fac/Cours/UM/S3/FIRE/Données FIRE")
data <- read.csv("~/Fac/Cours/UM/S3/FIRE/Données FIRE/statsfire.csv")
library(dplyr)

data <- data %>%
  mutate(SITE = ifelse(SITE == "LA FARE LES OLIVIER", "LA FARE LES OLIVIERS", SITE))
data$GENRE <- substr(data$ESP, 1, 3)

```

**Variable d'intérêt**
ESP : identification des espèces de chauve-souris détectées
GENRE : genre des espèces de chauves-souris détectées
TOTAL_NB : nombre de détection total d'espèce de chauve-souris par heure
TOTA_PULSES : nombre de pulses total d'espèce de chaue-souris par heure

**Variable réponse** 
DISTANCE : distance des enregistreurs de la salle de concert qui représente la nuissance sonore 
NIGHT_ID : identifiant de la nuit d'enregistrements en fonction de la nuisance sonore. 
1 : veille de la nuisance 
2 : jours de la nuisance 
3 : lendemain de la nuisance 
TEMPERATURE et VENT : en fonction des dates et par heure
SITE : Montpellier ou La Fare les Oliviers


## ACP 

Objectif : 

```{r ACP BG}
library(ade4)
library(ggplot2)
library(ggrepel)

# Charger et préparer les données
data_acp <- data[, c("HOUR", "DISTANCE", "TEMPERATURE", "VENT", "NIGHT_ID")]
data_acp <- data_acp %>%
  rename(WIND = VENT)

# Réalisation de l'ACP
acp <- dudi.pca(data_acp, scale = TRUE, center = TRUE, scannf = FALSE, nf = 3)  # Exclure NIGHT_ID comme qualitative

# Extraire les coordonnées des variables et des individus
var_coords <- as.data.frame(acp$co[, 1:2])  # Coordonnées des variables (axes 1 et 2)
var_coords$Variable <- rownames(var_coords)  # Ajouter les noms des variables
ind_coords <- as.data.frame(acp$li[, 1:2])  # Coordonnées des individus (axes 1 et 2)
ind_coords$NIGHT_ID <- factor(data_acp$NIGHT_ID)  # Ajouter les groupes (NIGHT_ID)

ggplot() +
  # Points pour les individus
  geom_point(data = ind_coords, aes(x = Axis1, y = Axis2, color = NIGHT_ID), alpha = 0.7) +
  # Flèches pour les variables
  geom_segment(data = var_coords, aes(x = 0, y = 0, xend = Comp1, yend = Comp2),
               arrow = arrow(length = unit(0.2, "cm")), color = "black", size = 1) +
  # Labels pour les variables
  geom_text_repel(data = var_coords, aes(x = Comp1, y = Comp2, label = Variable),
                  color = "black", size = 5) +
  # Ajustements des axes
  xlab(paste0("PC1 (", round(acp$eig[1] / sum(acp$eig) * 100, 1), "%)")) +
  ylab(paste0("PC2 (", round(acp$eig[2] / sum(acp$eig) * 100, 1), "%)")) +
  labs(title = "ACP - Effect of climatic conditions", color = "Night") +
  # Définition manuelle des couleurs pour NIGHT_ID
  scale_color_manual(
    values = c("1" = "lightgrey", "2" = "#8D8D8D", "3" = "#6B8E23"),
    labels = c("1" = "Eve", "2" = "Day", "3" = "Next day")
  ) +
  theme_minimal() +
  theme(legend.position = "right")

```


```{r ACP}
library(ade4)

data_acp <- data[, c("HOUR","DISTANCE", "TEMPERATURE","VENT", "NIGHT_ID")]

# Effet de la distance 
acp <- dudi.pca(data_acp, scale = TRUE, center = TRUE, scannf = FALSE, nf = 3)
s.corcircle(acp$co)
print(acp$eig / sum(acp$eig) * 100)  
summary(acp)

# Définir les couleurs spécifiques pour NIGHT_ID
colors_night_id <- c("black", "darkgrey", "#6B8E23")  # Noir, gris foncé, et vert olive

# Générer l'ACP avec les nouvelles couleurs
s.class(
  acp$li,  # Coordonnées des individus
  fac = factor(data_acp$NIGHT_ID),  # Grouper par NIGHT_ID
  col = colors_night_id,  # Couleurs définies
  clabel = 1.5  # Taille des étiquettes
)

resultats_agreges <- aggregate(data_acp, 
                               by = list(DISTANCE = data_acp$DISTANCE, NIGHT_ID = data_acp$NIGHT_ID), 
                               FUN = mean)
resultats_agreges
```

La température et l'heure sont corrélés donc pas beosin de les inclures dans les modèles (on ne retiendra que HOUR. 
Le vent n'explique pas grand chose donc on ne l'inclue pas dans le modèle. 

Axe 2 : explique le plus le 2e axe mais est corrélée négativement au 1er axe. 
Temperature et vent ne semble pas beaucoup influencer le modèle.
Il y a une structuration, à préciser dans le modèle. 


Inertie projetée et importance des axes : 
  - Axe 1 (Ax1) : 29.16 % de la variance.
  - Axe 2 (Ax2) : 27.30 % de la variance.
  - Axe 3 (Ax3) : 20.35 % de la variance.
      = 76.81 %* de la variance totale

 **Cercle des corrélations**

- **DISTANCE et NIGHT_ID** :  corrélées avec l'Axe 1.
- **HOUR et TEMPERATURE** : Variables influentes sur l'Axe 2.
- **VENT** : A une contribution modérée mais opposée par rapport aux autres variables.
  

**Analyse des moyennes agrégées**
- **TEMPERATURE** : Augmente légèrement avec les nuits pour les distances 470.
- **VENT** : Diminue fortement entre la Nuit 1 (16.7) et la Nuit 3 (6.4), indiquant une baisse progressive.
- **HOUR** : Est relativement stable mais montre une légère différence selon les distances et les nuits.


L'Axe 1 semble principalement structuré par la **DISTANCE** et le **NIGHT_ID**, qui capturent la variabilité liée à l'éloignement de la salle et au moment des enregistrements.
L'Axe 2 est fortement influencé par des conditions environnementales comme **TEMPERATURE** et **HOUR**, suggérant un effet saisonnier ou temporel.


```{r AFC}
library(FactoMineR)
library(factoextra)

# Sélectionner les variables qualitatives
data_afc <- data[, c("ESP","GENRE", "DISTANCE", "NIGHT_ID", "SITE","LUNAR_PHASE")]

data_afc$DISTANCE <- as.character(data_afc$DISTANCE)
data_afc$NIGHT_ID <- as.character(data_afc$NIGHT_ID)
data_afc$LUNAR_PHASE <- as.character(data_afc$LUNAR_PHASE)

# Tableau de contingence pour l'AFC

table_afc <- table(data_afc$GENRE, interaction(data_afc$DISTANCE, data_afc$NIGHT_ID))
afc_res <- CA(table_afc, graph = TRUE)
fviz_ca_biplot(afc_res, repel = TRUE, 
               title = "AFC - Relations entre GENRE, DISTANCE et NIGHT_ID ")

table_afc2 <- table(data_afc$ESP, interaction(data_afc$DISTANCE, data_afc$NIGHT_ID))
afc_res2 <- CA(table_afc2, graph = TRUE)
fviz_ca_biplot(afc_res2, repel = TRUE, 
               title = "AFC - Relations entre ESP DISTANCE et NIGHT_ID")


fviz_ca_biplot(
  afc_res2, 
  repel = TRUE, 
  title = "AFC - Relations between ESP, DISTANCE and NIGHT_ID",
  col.row = "#6B8E23",  # Couleurs pour les lignes (ESP ou individus)
  col.col = "black",  # Couleurs pour les colonnes (DISTANCE et NIGHT_ID)
  legend.title = "Groups"
) +
  theme_minimal() +
  theme(legend.position = "right")



```

### Interprétation de l'AFC : Relations entre GENRE, DISTANCE et NIGHT_ID

#### **Axes et inertie expliquée**
- **Axe 1 (Dim1)** : Explique 33 % de l'inertie.
  - Cet axe semble structurer les GENRES et leurs occurrences selon les **distances** et les **nuits**.
- **Axe 2 (Dim2)** : Explique 27.9 % de l'inertie.
  - Cet axe semble refléter des spécificités de certains GENRES dans des situations particulières.

Ensemble, ces deux axes expliquent **60.9 %** de la variance totale, ce qui est une bonne représentation des relations dans les données.


#### **Position des points dans le biplot**
- Les **GENRES (points bleus)** :
  - **RHI (Rhinolophus)** : Isolé à droite de l'Axe 1 et en haut. Cela indique une occurrence fortement associée à une combinaison spécifique de distance et nuit.
  - **EPT (Eptesicus)** : Positionné en haut à gauche, il est distinct des autres GENRES, suggérant une préférence pour des combinaisons de distances et nuits uniques.
  - **PIP (Pipistrellus)** : Associé aux distances **150.3** et **300.3** (Nuit 3), ce qui indique une fréquence élevée dans ces conditions.
  - **MYO (Myotis)** et **VES (Vespertilio)** : Proches sur l'Axe 2, partagent des caractéristiques communes dans leurs distributions.

- Les **combinaisons DISTANCE et NIGHT_ID (points rouges)** :
  - Les distances **150.2** et **300.2** (Nuit 2) sont fortement associées à des GENRES spécifiques comme **NYC (Nyctalus)** et **TAD (Tadarida)**.
  - Les distances **470.2** et **470.3** (Nuit 2 et Nuit 3) sont associées à des GENRES comme **PLE (Plecotus)** et **RHI (Rhinolophus)**.

#### **Relations observées**
- Les **GENRES éloignés de l'origine** (comme RHI ou EPT) sont spécifiques à certaines combinaisons de distances et nuits, indiquant une niche écologique distincte ou une réponse marquée à la nuisance sonore.
- Les **GENRES proches de l'origine** (comme MIN ou NYC) sont présents dans une plus grande diversité de situations, avec des occurrences réparties sur plusieurs distances et nuits.

#### **Interprétation globale**
- L'AFC montre des **associations fortes** entre certains GENRES de chauves-souris et des combinaisons spécifiques de distances et de nuits.
- Par exemple :
  - **RHI** est spécifique à **470.3**, montrant peut-être une tolérance particulière à cette distance lors de la Nuit 3.
  - **PIP** est très fréquent autour de **150.3** et **300.3**, suggérant une activité accrue à ces distances pendant la Nuit 3.
- Les GENRES comme **MYO** ou **VES** sont distribués plus uniformément mais présentent tout de même des préférences.


## Modèle statistiques :

Modèle Linéaire Généralisé Mixtes 
Variable d'intérêt : TOTAL_NB et ESP
Variables réponse : DATE, HEURE, DISTANCE, NIGHT_ID,TEMPERATURE, VENT, LUNAR_PHASE 

Facteur fixe : DISTANCE et NIGHT_ID
Facteur aléatoire : DATE, HEURE, TEMPERATURE, VENT, LUNAR_PHASE

Distribution : Négative binomial 

```{r}

# Charger et préparer les données
data_acp <- data[, c("HOUR", "DISTANCE", "TEMPERATURE", "VENT", "NIGHT_ID")]

# Réalisation de l'ACP
acp <- dudi.pca(data_acp, scale = TRUE, center = TRUE, scannf = FALSE, nf = 3)

# Extraire les coordonnées des variables et des individus
var_coords <- as.data.frame(acp$co[, 1:2])  # Coordonnées des variables (axes 1 et 2)
var_coords$Variable <- rownames(var_coords)  # Ajouter les noms des variables
ind_coords <- as.data.frame(acp$li[, 1:2])  # Coordonnées des individus (axes 1 et 2)
ind_coords$NIGHT_ID <- factor(data_acp$NIGHT_ID)  # Ajouter les groupes (NIGHT_ID)

# Graphique avec ggplot2 et ellipses
library(ggplot2)
library(ggforce)  # Pour les ellipses

ggplot() +
  # Points pour les individus
  geom_point(data = ind_coords, aes(x = Axis1, y = Axis2, color = NIGHT_ID), alpha = 0.7) +
  # Flèches pour les variables
  geom_segment(data = var_coords, aes(x = 0, y = 0, xend = Comp1, yend = Comp2),
               arrow = arrow(length = unit(0.2, "cm")), color = "black", size = 1) +
  # Labels pour les variables
  geom_text_repel(data = var_coords, aes(x = Comp1, y = Comp2, label = Variable),
                  color = "black", size = 5) +
  # Ellipses autour des groupes
  geom_mark_ellipse(data = ind_coords, aes(x = Axis1, y = Axis2, group = NIGHT_ID, color = NIGHT_ID), size = 0.8, alpha = 0.2) +
  # Ajustements des axes
  xlab(paste0("PC1 (", round(acp$eig[1] / sum(acp$eig) * 100, 1), "%)")) +
  ylab(paste0("PC2 (", round(acp$eig[2] / sum(acp$eig) * 100, 1), "%)")) +
  labs(title = "ACP - Effet des conditions climatiques ", color = "Nuit") +
  scale_color_discrete(labels = c("Veille", "Jour", "Lendemain")) +
  theme_minimal() +
  theme(legend.position = "right")

```


```{r GLMM TOTAL_NB}
datu <- data %>% 
  group_by(DATE, HOUR, NIGHT_ID,SITE,DISTANCE,TEMPERATURE,VENT,LUNAR_PHASE) %>% 
  summarise(TOTAL_NB = sum(TOTAL_NB, na.rm = TRUE))

datu$DISTANCE <- as.factor(datu$DISTANCE)
datu$NIGHT_ID <- as.factor(datu$NIGHT_ID)
datu$DATE <- as.Date(datu$DATE, format='%Y-%m-%d')
datu$HOUR <- as.numeric(datu$HOUR)
datu$SITE <- as.character(datu$SITE)
datu$TOTAL_NB <- as.numeric(datu$TOTAL_NB)
datu$LUNAR_PHASE <- as.character(datu$LUNAR_PHASE)
datu$TEMPERATURE <- as.numeric(datu$TEMPERATURE)
datu$VENT <- as.numeric(datu$VENT)

library(glmmTMB)

model <- glmmTMB(
  TOTAL_NB ~ DISTANCE + HOUR + LUNAR_PHASE + NIGHT_ID + (1 | SITE) + (1 | DATE),
  data = datu,
  family = nbinom2()
)
summary(model)

data$DISTANCE <- as.factor(data$DISTANCE)
data$NIGHT_ID <- as.factor(data$NIGHT_ID)
data$ESP <- as.factor(data$ESP)
data$DATE <- as.Date(data$DATE, format='%Y-%m-%d')
data$HOUR <- as.numeric(data$HOUR)
data$SITE <- as.character(data$SITE)
data$TOTAL_NB <- as.numeric(data$TOTAL_NB)
data$LUNAR_PHASE <- as.character(data$LUNAR_PHASE)
data$TEMPERATURE <- as.numeric(data$TEMPERATURE)
data$VENT <- as.numeric(data$VENT)

model_interaction <- glmmTMB( TOTAL_NB ~ DISTANCE * NIGHT_ID + ESP + HOUR + (1 | SITE) + (1 | DATE),
  data = data,
  family = nbinom2() 
)

summary(model_interaction)
```


```{r GLMM TOTAL_NB suite}
drop1(model,test="Chi")

library(performance)
multicollinearity(model)

coef_model <- summary(model)$coefficients$cond
exp(coef_model)

ggplot(data, aes(x = NIGHT_ID, y = TOTAL_NB, fill = NIGHT_ID)) +
  geom_bar(stat = "identity", position = "dodge")  +
  labs(title = "Effet de la nuissance sonore chez les Chiroptères",
       x = "Nuit", y = "Nombre total de détection de chiroptère", fill = "Nuit") + 
  annotate("text", x = 1, y = 70, label = "a", size = 5) +
  annotate("text", x = 2, y = 80, label = "a", size = 5) +
  annotate("text", x = 3, y = 125, label = "b", size = 5) +
   scale_x_discrete(labels = c("1" = "Veille", "2" = "Jour", "3" = "Lendemain")) +
  scale_fill_discrete(labels = c("1" = "Veille", "2" = "Jour", "3" = "Lendemain"))
  theme_minimal()

```

### Interprétation des résultats du modèle :

Ce modèle utilise une distribution **binomiale négative (nbinom2)** pour modéliser la variable dépendante **TOTAL_NB** (nombre total d’individus) en fonction de plusieurs prédicteurs, avec des effets aléatoires sur **SITE** et **DATE**.

---

#### **1. Effets aléatoires :**
- **SITE** : La variance est extrêmement faible (**3.408e-09**), ce qui indique que **SITE** n’a presque pas d’effet aléatoire sur **TOTAL_NB**.
- **DATE** : La variance de l’effet aléatoire (**0.1401**) montre que les variations entre les dates sont plus importantes que celles entre les sites.

---

#### **2. Effets fixes :**

##### **(Intercept)** :
- **1.546** (p < 0.001) : Indique la valeur de log(TOTAL_NB) lorsque toutes les autres variables explicatives sont à leur valeur de référence (ex. DISTANCE = 0, HOUR = 0, LUNAR_PHASE = référence, NIGHT_ID = référence).
- La valeur intercept représente une contribution significative au modèle.

---

##### **DISTANCE** :
- **-0.179** (p = 0.047) : 
  - Une augmentation de la distance est associée à une **diminution de TOTAL_NB**.
  - Chaque unité supplémentaire de DISTANCE réduit log(TOTAL_NB) de 0.179, soit une réduction de **~16.3 %** du nombre total (exp(-0.179) = 0.836).

---

##### **HOUR** :
- **0.060** (p < 0.001) :
  - Pour chaque heure supplémentaire, log(TOTAL_NB) augmente de 0.060, soit une augmentation de **~6.2 %** de TOTAL_NB (exp(0.060) = 1.062).
  - Cela indique que le nombre total de chauves-souris tend à augmenter avec le temps.

---

##### **LUNAR_PHASE** :
- **Décroissante** : **-0.532** (p = 0.107, non significatif) :
  - Une phase lunaire décroissante tend à réduire log(TOTAL_NB) de 0.532, mais cet effet n'est pas significatif.
- **Nouvelle Lune** : **-1.031** (p < 0.001) :
  - Lors de la Nouvelle Lune, TOTAL_NB est significativement réduit de **~64.3 %** (exp(-1.031) = 0.356) par rapport à la phase lunaire de référence.
- **Pleine Lune** : **0.047** (p = 0.877, non significatif) :
  - L’effet de la Pleine Lune sur TOTAL_NB est négligeable et statistiquement non significatif.

---

##### **NIGHT_ID** :
- **NIGHT_ID2** : **0.355** (p = 0.144, non significatif) :
  - La Nuit 2 ne présente pas d’effet significatif sur TOTAL_NB par rapport à la référence (Nuit 1).
- **NIGHT_ID3** : **0.439** (p = 0.050, significatif) :
  - La Nuit 3 est associée à une **augmentation significative de TOTAL_NB de ~55.2 %** (exp(0.439) = 1.552) par rapport à la Nuit 1.

---

#### **3. Qualité du modèle :**
- **AIC (1843.4)** et **BIC (1884.1)** :
  - Ces valeurs permettent de comparer ce modèle avec d’autres modèles. Des valeurs plus basses indiquent un meilleur ajustement.
- **Log-Likelihood (-910.7)** :
  - Reflète la probabilité que ce modèle ait généré les données observées. Plus il est proche de zéro, mieux c'est.
- **Dispersion** : La dispersion estimée est **1.02**, ce qui indique une bonne adéquation de la distribution binomiale négative aux données (absence de surdispersion notable).

---

### **Résumé des résultats significatifs :**
1. **Variables significatives** :
   - **DISTANCE** (p = 0.047) : Une augmentation de la distance réduit significativement TOTAL_NB.
   - **HOUR** (p < 0.001) : Une augmentation de l'heure accroît significativement TOTAL_NB.
   - **LUNAR_PHASE (Nouvelle Lune)** (p < 0.001) : La Nouvelle Lune diminue significativement TOTAL_NB.
   - **NIGHT_ID (Nuit 3)** (p = 0.050) : La Nuit 3 augmente significativement TOTAL_NB.

2. **Variables non significatives** :
   - **LUNAR_PHASE (Décroissante et Pleine Lune)**.
   - **NIGHT_ID (Nuit 2)**.

---

### **Interprétation écologique :**
- **Distance** : Les chauves-souris semblent moins nombreuses à mesure que la distance à la source d'enregistrement augmente, ce qui pourrait refléter une réponse à une nuisance sonore ou lumineuse.
- **Temps (HOUR)** : Une activité croissante des chauves-souris est observée au fil des heures, ce qui est cohérent avec leurs comportements nocturnes.
- **Phase lunaire** : La Nouvelle Lune réduit considérablement l’activité, probablement en raison d’une diminution de la visibilité des proies ou d’une augmentation du risque de prédation.
- **Nuits (NIGHT_ID)** : La Nuit 3 montre une activité accrue, peut-être liée à une récupération après une perturbation environnementale.

## Inclusion du GENRE dans le modèle

```{r Genre}
data$DISTANCE <- as.factor(data$DISTANCE)
data$NIGHT_ID <- as.factor(data$NIGHT_ID)
data$ESP <- as.factor(data$ESP)
data$DATE <- as.Date(data$DATE, format='%Y-%m-%d')
data$HOUR <- as.numeric(data$HOUR)
data$SITE <- as.character(data$SITE)
data$TOTAL_NB <- as.numeric(data$TOTAL_NB)
data$LUNAR_PHASE <- as.character(data$LUNAR_PHASE)
data$TEMPERATURE <- as.numeric(data$TEMPERATURE)
data$VENT <- as.numeric(data$VENT)

model_esp <- glmmTMB( TOTAL_NB ~ DISTANCE * NIGHT_ID + ESP + HOUR + (1 | SITE) + (1 | DATE),
  data = data,
  family = nbinom2()
)

summary(model_esp)
drop1(model_esp,test="Chi")

multicollinearity(model_esp)

# Définir les couleurs pour chaque genre en fonction du gradient
genre_colors <- c(
  "PIP" = "#6B8E23",  # Vert olive
  "HYP" = "#8A9D70",  # Vert-gris clair
  "MIN" = "#A4AE93",  # Gris-vert clair
  "MYO" = "#C1C3B1",  # Gris clair avec une teinte de vert
  "NYC" = "#D3D3C4",  # Gris clair
  "EPT" = "#BABABA",  # Gris intermédiaire
  "PLE" = "#A3A3A3",  # Gris un peu plus foncé
  "RHI" = "#8D8D8D",  # Gris foncé
  "TAD" = "black",    # Noir
  "VES" = "darkgrey"  # Gris foncé
)

# Créer le graphique avec les couleurs spécifiques
ggplot(data, aes(x = ESP, y = TOTAL_NB, fill = factor(GENRE))) +
  geom_bar(stat = "identity", position = "dodge") +
  labs(
    title = "Effect of Noise Disturbance on Bats",
x = NULL,  # Remove the X-axis title
y = "Total Number of Bat Detections",
fill = "Bat Species Genus"
  ) +
  theme_minimal() +
  theme(
    axis.text.x = element_blank(),  # Supprimer les étiquettes de l'axe X
    axis.ticks.x = element_blank(), # Supprimer les graduations de l'axe X
    axis.line.x = element_blank()   # Supprimer la ligne de l'axe X
  ) +
  scale_fill_manual(
    values = genre_colors  # Appliquer les couleurs définies pour chaque genre
  )


ggplot(data, aes(x = DISTANCE, y = TOTAL_NB, fill = NIGHT_ID)) +
  geom_bar(stat = "identity", position = "dodge") +
  labs(title = "Effet de la nuisance sonore chez les chiroptères en fonction de la distance",
       x = "Distance (Mètre)", y = "Nombre total de détection de chiroptère", fill = "Nuit") + 
  scale_fill_discrete(labels = c("1" = "Veille", "2" = "Jour", "3" = "Lendemain")) + theme_minimal()

ggplot(data, aes(x = DISTANCE, y = TOTAL_NB)) +
  geom_bar(stat = "identity", position = "dodge") +
  labs(title = "Effet de la nuisance sonore chez les chiroptères en fonction de la distance",
       x = "Distance (Mètre)", y = "Nombre total de détection de chiroptère", fill = "Nuit") + 
  scale_fill_discrete(labels = c("1" = "Veille", "2" = "Jour", "3" = "Lendemain")
                      ) 
  + theme_minimal() 

```

### **Analyse détaillée du modèle `summary(model_esp)`**

---

### **1. Aperçu général du modèle**
- **Type de modèle** : Distribution binomiale négative (**nbinom2**) avec lien logarithmique.
- **Variables fixes** :
  - **DISTANCE**, **NIGHT_ID**, **ESP**, **HOUR** (effets principaux).
  - Interactions entre **DISTANCE** et **NIGHT_ID**.
- **Effets aléatoires** :
  - **SITE** : Variabilité entre les sites.
  - **DATE** : Variabilité entre les dates.
- **Dispersion** : Le paramètre de dispersion est **1.38**, confirmant une surdispersion modérée dans les données.
- **Statistiques globales** : 
  - AIC = **3192.3**.
  - Log-vraisemblance = **-1565.1**.

---

### **2. Effets aléatoires**
- **SITE** : La variance est quasi nulle (2.72e-09), indiquant une très faible variabilité entre les sites.
- **DATE** : Variance modérée (**0.0874**), montrant une variabilité significative entre les dates.

---

### **3. Effets fixes**

#### **Intercept**
- **Estimate = -0.2522**, **exp(Estimate) = 0.777** :
  - Représente le log-mean de la variable réponse (**TOTAL_NB**) pour les modalités de référence :
    - **DISTANCE150**, **NIGHT_ID1**, et l'espèce de référence.

---

#### **Effets principaux**

1. **DISTANCE**  
   - **DISTANCE300 :**  
     - `Estimate = -0.053794`, `exp(Estimate) = 0.948`.  
     - Pas d'effet significatif (*p = 0.75*). Les détections sont réduites de **5,2 %** par rapport à **DISTANCE150**.
   - **DISTANCE470 :**  
     - `Estimate = -0.502397`, `exp(Estimate) = 0.605`.  
     - Effet significatif (*p = 0.018*). Les détections sont réduites de **39,5 %** à **DISTANCE470**.

---

2. **NIGHT_ID**  
   - **NIGHT_ID2 :**  
     - `Estimate = -0.419371`, `exp(Estimate) = 0.658`.  
     - Tendance à une réduction des détections de **34,2 %** par rapport à **NIGHT_ID1**, marginalement significatif (*p = 0.064*).  
   - **NIGHT_ID3 :**  
     - `Estimate = 0.176495`, `exp(Estimate) = 1.193`.  
     - Augmentation de **19,3 %**, mais non significatif (*p = 0.37*).

---

3. **ESP (Effet des espèces)**  
Certaines espèces présentent des augmentations significatives :
- **ESPPIPKUH :**
  - `Estimate = 1.595347`, `exp(Estimate) = 4.931`.  
  - Les détections augmentent de **393 %** (*p = 0.009*).
- **ESPPIPPIP :**
  - `Estimate = 1.815816`, `exp(Estimate) = 6.139`.  
  - Les détections augmentent de **513 %** (*p = 0.003*).
- **ESPPIPPYG :**
  - `Estimate = 1.336026`, `exp(Estimate) = 3.804`.  
  - Les détections augmentent de **280 %** (*p = 0.029*).

Les autres espèces n'ont pas d'effet significatif.

---

4. **HOUR**  
- **Estimate = 0.021050**, **exp(Estimate) = 1.021** :
  - Pour chaque heure supplémentaire, les détections augmentent de **2,1 %** (*p = 0.002*).

---

#### **Interactions DISTANCE × NIGHT_ID**
1. **DISTANCE300:NIGHT_ID2**  
   - `Estimate = -0.008738`, `exp(Estimate) = 0.991`.  
   - Pas d'effet significatif (*p = 0.976*).

2. **DISTANCE470:NIGHT_ID2**  
   - `Estimate = 1.373778`, `exp(Estimate) = 3.951`.  
   - Effet significatif (*p = 5.41e-06*). À **DISTANCE470**, pendant **NIGHT_ID2**, les détections augmentent de **295 %**.

3. **DISTANCE300:NIGHT_ID3**  
   - `Estimate = -0.423606`, `exp(Estimate) = 0.655`.  
   - Réduction significative de **34,5 %** à **DISTANCE300** pendant **NIGHT_ID3** (*p = 0.067*).

4. **DISTANCE470:NIGHT_ID3**  
   - `Estimate = 0.806257`, `exp(Estimate) = 2.239`.  
   - Augmentation significative de **124 %** à **DISTANCE470** pendant **NIGHT_ID3** (*p = 0.003*).

---

### **4. Conclusion et interprétation globale**

#### **Effets significatifs :**
1. **Distance (DISTANCE470)** :  
   - Réduction des détections à grande distance (**470 m**), sauf en interaction avec certaines périodes nocturnes (**NIGHT_ID2**, **NIGHT_ID3**).
   
2. **Espèces (ESP)** :  
   - Les genres comme **Pipistrellus pipistrellus**, **P. kuhlii**, et **P. pygmaeus** montrent des détections beaucoup plus élevées, ce qui reflète leur dominance.

3. **Heure (HOUR)** :  
   - Augmentation modérée mais significative des détections au fil de la nuit.

4. **Interactions :**
   - **DISTANCE470:NIGHT_ID2** et **DISTANCE470:NIGHT_ID3** montrent des augmentations significatives des détections à grande distance pendant ces périodes.

#### **Effets non significatifs :**
- **DISTANCE300**, **NIGHT_ID3**, et la plupart des espèces, n'ont pas d'effets significatifs sur les détections.


## Modèle sur les valeur de PIP 

```{r GLMM PIP}

data_pip <- data[data$GENRE == "PIP", ]
model_pip <- glmmTMB(TOTAL_NB ~ DISTANCE * NIGHT_ID + LUNAR_PHASE + HOUR + (1 | SITE) + (1 | DATE), 
data = data_pip, family = nbinom2())

summary(model_pip)
drop1(model_pip,test="Chi")

multicollinearity(model_pip)

coef_model_pip <- summary(model_pip)$coefficients$cond
exp(coef_model_pip)

ggplot(data_pip, aes(x = factor(DISTANCE), y = TOTAL_NB, fill = factor(NIGHT_ID))) +
  geom_bar(stat = "identity", position = "dodge")  +
  labs(title = "Effet de la nuissance sonore chez les pipistrèles",
       x = "Distance", y = "Nombre total de détection de chiroptère", fill = "Nuit") +
  theme_minimal()

ggplot(data_pip, aes(x = HOUR, y = TOTAL_NB, fill = NIGHT_ID)) + geom_bar(stat = "identity", position = "dodge") +
  labs(title = "Activité des pipistrèles au cours des nuits",
       x = "Temps (heure)", y = "Nombre total de détection de chiroptère", fill = "Nuit") + theme_light()

```

### **Interprétation des résultats du modèle pour le genre PIP**

#### **1. Aperçu général**
- Le modèle utilise une distribution **binomiale négative (nbinom2)**, adaptée pour des données de comptage présentant une surdispersion.
- **Variables fixes :**
  - **DISTANCE**, **NIGHT_ID**, **LUNAR_PHASE**, et **HOUR** (effets principaux).
  - Interaction entre **DISTANCE** et **NIGHT_ID**.
- **Effets aléatoires :**
  - **SITE** : Variabilité entre les sites.
  - **DATE** : Variabilité entre les jours.
- Dispersion (paramètre de la loi binomiale négative) : **1.04**, confirmant une faible surdispersion.

#### **2. Effets aléatoires**
- Variance pour **SITE** : **0.08256** (écart type : **0.2873**) → Variabilité modérée due aux sites.
- Variance pour **DATE** : **0.08601** (écart type : **0.2933**) → Variabilité similaire entre les jours.

---

#### **3. Effets fixes**

##### **Intercept**
- **Estimate = 0.7856, p = 0.0682** : 
  - Le nombre moyen d'individus pour **DISTANCE150** et **NIGHT_ID1** (modalités de référence) est **exp(0.7856) ≈ 2.19** individus.
  - L'effet n'est pas significatif (**p > 0.05**).

---

##### **Effets principaux**

1. **DISTANCE**
   - **DISTANCE300: Estimate = 0.0469, p = 0.8346** :
     - Pas d'effet significatif par rapport à la référence (**DISTANCE150**).
   - **DISTANCE470: Estimate = -0.5746, p = 0.0457** :
     - Effet significatif (**p < 0.05**), réduction de **exp(-0.5746) ≈ 43.7 %** du nombre moyen d'individus pour **DISTANCE470** par rapport à **DISTANCE150**.

2. **NIGHT_ID**
   - **NIGHT_ID2: Estimate = -0.3013, p = 0.3345** :
     - Pas d'effet significatif par rapport à **NIGHT_ID1**.
   - **NIGHT_ID3: Estimate = 0.3486, p = 0.1543** :
     - Pas d'effet significatif par rapport à **NIGHT_ID1**.

3. **LUNAR_PHASE**
   - **LUNAR_PHASEDécroissante: Estimate = 0.1884, p = 0.7333** :
     - Pas d'effet significatif.
   - **LUNAR_PHASENouvelle Lune: Estimate = -0.6880, p = 0.0135** :
     - Effet significatif (**p < 0.05**), réduction de **exp(-0.6880) ≈ 49.8 %** du nombre moyen d'individus pendant la nouvelle lune par rapport à la phase de référence.
   - **LUNAR_PHASEPleine Lune: Estimate = 0.0489, p = 0.9059** :
     - Pas d'effet significatif.

4. **HOUR**
   - **Estimate = 0.0469, p = 7.62e-06** :
     - Effet significatif (**p < 0.001**), augmentation de **exp(0.0469) ≈ 4.8 %** du nombre moyen d'individus pour chaque heure supplémentaire.

---

##### **Interactions (DISTANCE:NIGHT_ID)**

1. **DISTANCE300:NIGHT_ID2**
   - **Estimate = -0.0935, p = 0.8076** :
     - Pas d'effet significatif.

2. **DISTANCE470:NIGHT_ID2**
   - **Estimate = 1.8208, p = 6.87e-06** :
     - Effet significatif (**p < 0.001**), augmentation de **exp(1.8208) ≈ 515 %** du nombre moyen d'individus pour **DISTANCE470** lors de **NIGHT_ID2** par rapport à la référence.

3. **DISTANCE300:NIGHT_ID3**
   - **Estimate = -1.0055, p = 0.0018** :
     - Effet significatif (**p < 0.01**), réduction de **exp(-1.0055) ≈ 63.5 %** du nombre moyen d'individus pour **DISTANCE300** lors de **NIGHT_ID3**.

4. **DISTANCE470:NIGHT_ID3**
   - **Estimate = 1.0059, p = 0.0092** :
     - Effet significatif (**p < 0.01**), augmentation de **exp(1.0059) ≈ 173 %** du nombre moyen d'individus pour **DISTANCE470** lors de **NIGHT_ID3**.

---

#### **4. Conclusion**

1. **Effets significatifs :**
   - **DISTANCE470** : Réduction de **43.7 %** du nombre moyen d'individus par rapport à **DISTANCE150**.
   - **LUNAR_PHASENouvelle Lune** : Réduction de **49.8 %** du nombre moyen d'individus par rapport à la phase de référence.
   - **HOUR** : Augmentation de **4.8 %** par heure.
   - Interactions :
     - Augmentation marquée du nombre d'individus à **DISTANCE470** lors de **NIGHT_ID2** (**515 %**) et **NIGHT_ID3** (**173 %**).
     - Réduction du nombre d'individus à **DISTANCE300** lors de **NIGHT_ID3** (**63.5 %**).

2. **Non-significatifs :**
   - La plupart des phases lunaires (sauf la nouvelle lune).
   - **NIGHT_ID** (effet principal).
   - Interaction **DISTANCE300:NIGHT_ID2**.

3. **Interprétation globale :**
   - **DISTANCE470** influence fortement les détections, particulièrement lors des nuits spécifiques (**NIGHT_ID2** et **NIGHT_ID3**).
   - L'activité des chauves-souris est significativement réduite pendant la **nouvelle lune**.
   - Une augmentation progressive de l'activité est observée avec l'heure.
   
```{r Modele pour les autres esp}
data_no_pip <- data[data$GENRE != "PIP", ]

model_no_pip <- glmmTMB(TOTAL_NB ~ DISTANCE + NIGHT_ID + GENRE + (1 | SITE) + (1 | DATE), data = data_no_pip, family = nbinom2())

summary(model_no_pip)
drop1(model_no_pip,test="Chi")

multicollinearity(model_no_pip)

coef_model_no_pip <- summary(model_no_pip)$coefficients$cond
exp(coef_model_no_pip)

ggplot(data_no_pip, aes(x = NIGHT_ID, y = TOTAL_NB, fill = NIGHT_ID)) +
  geom_bar(stat = "identity", position = "dodge")  +labs(title = "Effet de la nuissance sonore chez les autres espèces de Chiroptères",
       x = "Nuit", y = "Nombre total de détection de chiroptère", fill = "Nuit") + 
  annotate("text", x = 1, y = 3, label = "a", size = 5) +
  annotate("text", x = 2, y = 4, label = "a", size = 5) +
  annotate("text", x = 3, y = 18, label = "b", size = 5) +
   scale_x_discrete(labels = c("1" = "Veille", "2" = "Jour", "3" = "Lendemain")) + 
  scale_fill_discrete(labels = c("1" = "Veille", "2" = "Jour", "3" = "Lendemain")) +
  theme_minimal()

```

### **Interprétation des résultats pour le modèle sans le genre PIP**

---

#### **1. Aperçu général**
- Le modèle utilise une distribution **binomiale négative (nbinom2)**, adaptée pour des données de comptage présentant une surdispersion.
- **Variables fixes :**
  - **DISTANCE**, **NIGHT_ID**, et **GENRE** (effets principaux).
- **Effets aléatoires :**
  - **SITE** : Variabilité entre les sites.
  - **DATE** : Variabilité entre les jours.
- Dispersion (paramètre de la loi binomiale négative) : **1260**, indiquant une forte surdispersion dans les données.

---

#### **2. Effets aléatoires**
- Variance pour **SITE** : **0.01278** (écart type : **0.1131**) → Variabilité très faible due aux sites.
- Variance pour **DATE** : **0.01879** (écart type : **0.1371**) → Variabilité faible due aux jours.

---

#### **3. Effets fixes**

##### **Intercept**
- **Estimate = -0.2361, p = 0.4541** :
  - Le nombre moyen d'individus (en log) pour les modalités de référence (**DISTANCE150**, **NIGHT_ID1**, **GENREEPT**) n'est pas significativement différent de 0.

---

##### **Effets principaux**

1. **DISTANCE**
   - **DISTANCE300: Estimate = 0.1551, p = 0.2087** :
     - Pas d'effet significatif par rapport à la référence (**DISTANCE150**).
   - **DISTANCE470: Estimate = 0.0521, p = 0.6907** :
     - Pas d'effet significatif par rapport à **DISTANCE150**.

2. **NIGHT_ID**
   - **NIGHT_ID2: Estimate = 0.1210, p = 0.4572** :
     - Pas d'effet significatif par rapport à la référence (**NIGHT_ID1**).
   - **NIGHT_ID3: Estimate = 0.4213, p = 0.0030** :
     - Effet significatif (**p < 0.01**), augmentation de **exp(0.4213) ≈ 52.4 %** du nombre moyen d'individus pour **NIGHT_ID3** par rapport à **NIGHT_ID1**.

3. **GENRE**
   - La plupart des coefficients associés aux genres ne sont pas significatifs (**p > 0.05**), sauf :
     - **GENRETAD: Estimate = 0.4904, p = 0.0898** :
       - Effet marginalement significatif (**p < 0.1**), augmentation de **exp(0.4904) ≈ 63.2 %** du nombre moyen d'individus pour **GENRETAD** par rapport à **GENREEPT**.

---

#### **4. Conclusion et interprétation globale**

1. **Effets significatifs :**
   - **NIGHT_ID3** : Augmentation de **52.4 %** du nombre moyen d'individus par rapport à **NIGHT_ID1**.
   - **GENRETAD** (effet marginal) : Augmentation de **63.2 %** du nombre moyen d'individus par rapport à **GENREEPT**.

2. **Non-significatifs :**
   - Les distances (**DISTANCE300** et **DISTANCE470**) n'ont pas d'effet notable.
   - La plupart des genres, ainsi que **NIGHT_ID2**, ne montrent pas d'effet significatif.

3. **Interprétation globale :**
   - Les résultats suggèrent que **NIGHT_ID3** est un facteur clé pour le comptage des chauves-souris, avec une augmentation significative du nombre moyen d'individus.
   - Le genre **TAD** montre un effet marginalement significatif, mais les autres genres n'ont pas d'effet notable.
   - La distance n'influence pas significativement les résultats, ce qui pourrait suggérer que d'autres facteurs (non inclus dans le modèle) jouent un rôle dans la distribution spatiale des espèces.
   Modèle avec une forte dispersion.

```{r}
# Charger les packages nécessaires
library(ggplot2)
library(dplyr)
library(multcompView)
library(ggpubr)

# Eeffet de la nuissance sonore chez les chiroptères sans les pipistrèles
ggplot(data_pip, aes(x = factor(DISTANCE), y = TOTAL_NB, fill = factor(NIGHT_ID))) +
  geom_bar(stat = "identity", position = "dodge")  +
  labs(title = "Effet de la nuissance sonore chez les pipistrèles",
       x = "Distance", y = "Nombre total de détection de chiroptère", fill = "Nuit") +
  theme_minimal()


# Suivi du nombre de détection d'espèces par date et en fonction des nuits d'enregistrement
ggplot(data_no_pip, aes(x = GENRE, y = TOTAL_NB, fill = NIGHT_ID)) +
  geom_bar(stat = "identity", position = "dodge") +
  labs(title = "Suivie des détection d'espèces chez les autres espèces de chiroptère", fill = "Nuit") + theme_light()

# Activité des pipstrèles dans la nuits 
ggplot(data_pip, aes(x = HOUR, y = TOTAL_NB, fill = NIGHT_ID)) + geom_bar(stat = "identity", position = "dodge") +
  labs(title = "Activité des pipistrèles au cours des nuits",
       x = "Temps (heure)", y = "Nombre total de détection de chiroptère", fill = "Nuit") + theme_light()

ggplot(data = data, aes(x = factor(GENRE), y = TOTAL_NB)) +
  geom_boxplot() +
  labs(title = "Comparaison des détections par DISTANCE et NIGHT_ID", x = "DISTANCE", y = "TOTAL_NB")

ggplot(data = datu, aes(x = HOUR, y = TOTAL_NB, color = factor(DISTANCE))) +
  geom_point() +  labs(title = "Évolution des détections en fonction de l'heure", x = "Heure", y = "Nombre total de détections")

library(FactoMineR)
afc <- CA(table(data$GENRE, data$NIGHT_ID), graph = FALSE)
fviz_ca_biplot(afc, repel = TRUE)
```


```{r Ulysse  }

library(ade4)
data$NIGHT_ID <- as.factor(data$NIGHT_ID)

library(lme4)
library(glmmTMB)
library(MASS)
model_mixte <- glmmTMB(
  TOTAL_NB ~ DISTANCE + HOUR + LUNAR_PHASE + NIGHT_ID + (1 | SITE)+ (1 | DATE),
  data = datu,
  family = nbinom2()
)


# Liste des formules candidates
formulas <- list(
  model1 = TOTAL_NB ~ DISTANCE + HOUR + LUNAR_PHASE + NIGHT_ID + (1 | SITE) + (1 | DATE),
  model2 = TOTAL_NB ~ DISTANCE + HOUR + LUNAR_PHASE + (1 | SITE) + (1 | DATE),
  model3 = TOTAL_NB ~ DISTANCE + HOUR + (1 | SITE) + (1 | DATE),
  model4 = TOTAL_NB ~ DISTANCE + (1 | SITE) + (1 | DATE),
  model5 = TOTAL_NB ~ HOUR + LUNAR_PHASE + NIGHT_ID + (1 | SITE) + (1 | DATE),
  model6 = TOTAL_NB ~ LUNAR_PHASE + NIGHT_ID + (1 | SITE) + (1 | DATE)
)

# Ajuster chaque modèle et calculer l'AIC
models <- lapply(formulas, function(formula) {
  glmmTMB(formula, data = datu, family = nbinom2())
})

# Comparer les AIC
aic_values <- sapply(models, AIC)
best_model_index <- which.min(aic_values)

# Résultats
cat("Meilleur modèle :\n")
print(formulas[[best_model_index]])
cat("AIC :", aic_values[best_model_index])

# Résumé du meilleur modèle
best_model <- models[[best_model_index]]
summary(best_model)

library(performance)
multicollinearity(best_model)

```



